【裁判字號】    92,台上,712
【裁判日期】    920410
【裁判案由】    損害賠償
【裁判全文】
最高法院民事判決                                九十二年度台上字第七一二號
    上  訴  人  甲○○
                乙○○
    共      同
    訴訟代理人  汪玉蓮律師
    被 上訴 人  友聯產物保險股份有限公司
    法定代理人  王事展
右當事人間請求損害賠償事件，上訴人對於中華民國九十年八月二十八日臺灣高等法
院臺南分院第二審更審判決︵九十年度上更(一)字第三一號︶，提起上訴，本院判決如
左：
    主  文
原判決關於命上訴人給付暨負擔訴訟費用部分廢棄，發回臺灣高等法院臺南分院。
    理  由
本件被上訴人主張：第一審共同被告顏茂生自民國八十一年三月一日起任職伊公司臺
南分公司斗南通訊處業務課課長，專責招攬保險業務及收取保費，上訴人為其職務保
證人。顏茂生自八十六年五月份起至八十七年一月份止，陸續將其經收應繳交伊之保
險費共四三四筆合計新臺幣︵下同︶三百二十八萬七千六百十元，侵吞入己，經扣除
其應得之佣金後，餘欠二百八十六萬四千七百九十元迄未繳回，依侵權行為及連帶保
證之法律關係，伊自得請求顏茂生及上訴人連帶給付等情，求為命上訴人連帶給付一
百四十八萬五千九百三十四元及自八十八年二月十二日起算法定遲延利息之判決。︵
逾上開金額本息之請求，經原審判決駁回，未據被上訴人聲明不服。又顏茂生部分業
經第一審判決被上訴人勝訴確定。︶
上訴人則以：兩造簽訂之保證契約具附合契約之性質，被上訴人有強使保證人放棄先
訴抗辯權等不當約定情形。又被上訴人坐視顏茂生陸續侵占款項，未及時向顏茂生主
張權利，且未能使保證人事先了解顏茂生之職務行為以限制保證期限，其疏失行為不
應由伊承擔。況保證契約已逾三年之有效期限，伊亦無須負保證責任等語，資為抗辯
。
原審將第一審所為駁回被上訴人之訴之判決部分予以廢棄，改判命上訴人連帶給付一
百四十八萬五千九百三十四元及其利息，無非以：被上訴人主張之事實，業據提出員
工保證書、汽車保險保書、代收保險費簽認單等件為證，且為上訴人所不爭，堪信為
真實。查兩造簽訂之﹁友聯產物保險股份有限公司員工保證書﹂，並未載明簽約日期
及保證期間，僅記載對保日期為八十三年四月十一日，應認該保證契約自是日起發生
效力，依約上訴人應就顏茂生積欠被上訴人之二百八十六萬四千七百九十元債務，負
連帶給付之責任。次按民法債編修正施行前，人事保證契約之期間，並無限制，當事
人得自由約定，此觀同法第七百四十條前段規定自明。因之，八十九年五月五日修正
施行之民法債篇第七百五十六條之一所為﹁人事保證契約不得逾三年﹂之規定，宜自
修正施行日起算，較符立法之原意。蓋如認修正時已滿三年之人事保證於民法債編修
正施行後立即失效，不啻將修正後之規定，提前於八十六年五月五日施行，顯違立法
目的，並影響法律之安定性及確定性。從而，本件人事保證應認尚未逾三年期間，顏
茂生侵占被上訴人款項時間，既在系爭人事保證有效期間內，且該保證契約未經合意
解除，仍有效存在，上訴人自不能解免其保證責任，依約對被上訴人應負連帶保證責
任。上訴人抗辯系爭保證契約成立迄今已逾三年，被上訴人均未再對保，致伊失去了
解顏茂生工作情形及表示是否續保之機會，依修正後增訂之民法第七百五十六條之三
第一項規定，應免除伊之保證責任云云，尚無足取。末查被上訴人已就顏茂生之職工
退休金扣款一萬三千八百六十元，並對顏茂生之財產強制執行受償三十六萬四千九百
九十六元，另訴外人富邦產物保險公司因被上訴人投保員工誠信保險發生保險事故，
於八十八年四月十五日理賠被上訴人壹佰萬元各情，為被上訴人所不爭，上訴人主張
應予扣除，尚非無據。經計算結果，上訴人尚應連帶給付被上訴人之金額為一百四十
八萬五千九百三十四元。從而，被上訴人基於侵權行為及連帶保證之法律關係，訴請
上訴人連帶給付上開金額本息，洵無不合，應予准許等詞，為其判斷之基礎。
惟按損害之發生或擴大，被害人與有過失者，法院得減輕賠償金額或免除之，民法第
二百十七條第一項定有明文。此項規定之目的在謀求加害人與被害人間之公平，倘受
害人於事故之發生亦有過失時，由加害人負全部賠償責任，未免失諸過酷，是以賦與
法院得不待當事人之主張，減輕其賠償金額或免除之職權。換言之，基於過失相抵之
責任減輕或免除，非僅為抗辯之一種，亦可使請求權全部或一部為之消滅，故裁判上
得以職權斟酌之。又所謂被害人與有過失，只須其行為為損害之共同原因，且其過失
行為並有助成損害之發生或擴大者，即屬相當，不問賠償義務人應負故意、過失或無
過失責任，均有該條項規定之適用。經查被上訴人提出之﹁代收保險費簽認單﹂︵一
審卷第五頁至第三五頁︶記載，顏茂生經收之保險費，應自起保日起三十日內繳清，
，而依被上訴人所陳，顏茂生係自八十六年五月起至八十七年一月止長達七、八月之
期間，陸續將其經收應繳交被上訴人之系爭保險費予以侵吞。上訴人屢次抗辯被上訴
人坐視顏茂生侵吞款項，未即時主張權利，似非全無依據。則被上訴人之損害，是否
因其管理考核有所疏失所造成或擴大，自值探究。倘係因被上訴人管理考核上之疏失
，助成損害之發生或擴大，由上訴人負全部賠償責任，不免失諸公平。被上訴人既依
侵權行為法律關係訴請上訴人賠償損害，其於該項損害之發生或擴大，是否與有過失
？非無斟酌之餘地。乃原審未詳加審酌，遽命上訴人負全部賠償責任，於法自欠允洽
。上訴論旨，指摘原判決於其不利部分為不當，求予廢棄，非無理由。
據上論結，本件上訴為有理由，依民事訴訟法第四百七十七條第一項、第四百七十八
條第一項，判決如主文。
中      華      民      國    九十二    年      四      月      十      日
                              最高法院民事第四庭
                                  審判長法官  蕭  亨  國
                                        法官  許  朝  雄
                                        法官  謝  正  勝
                                        法官  陳  淑  敏
                                        法官  高  孟  焄
      右正本證明與原本無異
                                              書  記  官
中      華      民      國    九十二    年      四      月     二十五   日


司法院資訊處製作；財團法人民間司法改革基金會備份。
